【裁判字號】    99,台非,227
【裁判日期】    990729
【裁判案由】    詐欺取財等罪
【裁判全文】
最高法院刑事判決              九十九年度台非字第二二七號
上  訴  人  最高法院檢察署檢察總長
被      告  丙○○
            甲○○
            丁○○
            乙○○
上列上訴人因被告等詐欺取財等罪案件，對於台灣台南地方法院
中華民國九十八年九月二十二日第一審確定判決（九十七年度易
字第一九四０號，起訴案號：台灣台南地方法院檢察署九十七年
度偵字第一三三六一、一五八０三、一五八０四、一五八七五號
），認為部分違法，提起非常上訴，本院判決如下：
    主  文
原判決關於丙○○、甲○○、丁○○、乙○○所犯原判決附表二
編號１至８部分均撤銷，由台灣台南地方法院依判決前之程序更
為審判。
    理  由
非常上訴理由稱：「按判決不適用法則或適用不當者，為違背法
令，刑事訴訟法第三百七十八條定有明文。又按共同實施犯罪行
為，在合同意思範圍內，相互利用他人之行為，以達其犯罪之目
的，原不必每階段均實際參與，只須分擔犯罪行為之一部，即應
對全部所發生之結果共同負責；而共同正犯之意思聯絡，不限於
事前有所協議，於行為當時，基於相互之認識，以共同犯罪之意
思參與者，亦無礙於共同正犯之成立，此有最高法院民國九十四
年度台上字第五七八號判決可參考，此乃學理上所稱之『共犯連
帶責任』之理論。故共同被告依共犯連帶責任原則，對於全部所
發生之結果共同負責，應自『個別行為人加入而成為共犯之時間
起』負其責任，此乃當然之理，並有本件共同被告黃建盛等人提
起上訴後，由台灣高等法院台南分院以九十八年度上易字第八二
四號所為之判決（第十一頁）可參考。尤其自九十五年七月一日
修正刑法廢除連續犯、牽連犯之規定後，以往之連續詐欺罪，以
一罪論之情形已不復見，而變成一個詐欺罪即有一個刑罰。本件
詐欺之犯罪時間，既全部在九十七年五月以後，則全部十一個詐
欺罪自均係一罪一罰，本件四名被告既未參與（原判決）附表二
編號１至８之犯罪，且在此等被告加入本件詐欺集團時，上開八
個罪早已成立，犯罪所得贓款，亦均分贓完畢，本件四名被告又
如何能與此八罪之犯罪行為人有犯意聯絡及行為分擔？原審認定
本件四名被告應對本件全部十一個詐欺罪，負共同正犯之責任，
自有違反經驗法則與論理法則。本件依原確定判決認定之事實，
被告丙○○、甲○○、丁○○均係自九十七年八月間、被告乙○
○則係自同年八月底，始先後加入本件詐欺集團，依上開說明，
此四名被告自不應就本件詐欺集團其他成員在該四人加入前之犯
罪行為〔即（原判決）附表二編號１至８之犯罪〕共負刑責。乃
原判決仍認此四名被告均應為全部十一個詐欺罪共負刑責，自有
適用法則不當之違法。案經確定，且對被告不利，爰依刑事訴訟
法第四百四十一條、第四百四十三條提起非常上訴，以資糾正」
等語。
本院按：科刑之判決書，其宣示之主文，與所載之事實及理由必
須互相適合，否則即屬理由矛盾，其判決當然為違背法令。又共
同正犯之所以應對其他共同正犯所實行之行為負其全部責任者，
以就其行為有犯意之聯絡為限。本件原判決關於被告丙○○、甲
○○、丁○○、乙○○（以下除分別載稱姓名者外，合稱為「被
告等」）部分，於事實欄二(五)記載：林建南、黃文生（以上二人
均另經判處詐欺取財十一罪罪刑確定）於九十七年八月間邀集具
有意圖為自己不法所有之共同犯意聯絡之黃建盛（另經判處詐欺
取財四罪罪刑確定）、施尚鴻（另案偵查中）加入林政偉（另經
判處詐欺取財十一罪罪刑確定）與大陸地區綽號「阿發」之成年
男子等人所組成之詐欺集團（下稱系爭詐欺集團）蒐集人頭帳戶
，黃建盛除刊登報紙廣告收購帳戶外，並邀集具有共同犯意聯絡
之丙○○、甲○○加入系爭詐欺集團，丙○○再邀集具有共同犯
意聯絡之丁○○加入，甲○○、丁○○除提供個人帳戶外，並擔
任車手領款，丙○○則負責載甲○○前往車手集合地點或通知丁
○○前往集合等工作；又於事實欄二(六)記載：九十七年八月底，
擔任系爭詐欺集團台灣地區聯絡人之林政偉邀同具有共同犯意聯
絡之乙○○加入，負責將車手領得之款項匯入「阿發」指定之帳
戶等情（見原判決正本第七頁）。係認定丙○○、甲○○、丁○
○均自九十七年八月間起，乙○○則自同年八月底起加入系爭詐
欺集團，而與集團內之其他成員有共同意圖為自己不法所有之犯
意聯絡及分擔工作。但理由欄竟謂被告等就原判決附表二編號１
至８所示九十七年五月十五日起至同年八月十二日止，被告等加
入系爭詐欺集團前之詐欺取財犯行（編號８之九十七年八月十一
、十二日部分，時間雖在丙○○、甲○○、丁○○加入系爭詐欺
集團之後，但原判決認與此等部分為實質上一罪之同編號九十七
年六月二十三日至同年七月二十九日部分，仍在彼等加入之前）
，與集團內之其他成員「均有犯意聯絡及行為分擔，均為共同正
犯」（見原判決正本第九頁）。並於主文欄諭知被告等均共同犯
原判決附表二編號１至８之詐欺取財八罪，丙○○所犯八罪，各
處有期徒刑三月，如易科罰金，均以新台幣（下同）一千元折算
一日（另與原判決附表二編號９至部分所處之刑，定應執行刑
為有期徒刑八月，如易科罰金，以一千元折算一日）；甲○○、
丁○○所犯八罪，均各處有期徒刑四月，如易科罰金，均以一千
元折算一日（另與原判決附表二編號９至部分所處之刑，均定
應執行刑為有期徒刑一年二月，如易科罰金，以一千元折算一日
）；乙○○所犯八罪，各處有期徒刑七月（另與原判決附表二編
號９至部分所處之刑，定應執行刑為有期徒刑一年二月，緩刑
五年，緩刑期內應依台灣台南地方法院九十八年度南簡調字第五
六九號調解筆錄內容按期履行）。原判決對於被告等所犯原判決
附表二編號１至８部分，所宣示之主文及理由欄之說明，俱與事
實欄之記載有不相適合之矛盾，而該矛盾已致原判決關於各該部
分有適用法則不當之違背法令。案經確定，且於被告等不利，若
非予救濟，不足以保障被告等之人權；非常上訴意旨執以指摘，
洵有理由。又為維持被告等之審級利益，應由本院將原判決關於
被告等所犯原判決附表二編號１至８部分均撤銷，發回原審法院
依判決前之程序更為審判，以資救濟。
據上論結，應依刑事訴訟法第四百四十七條第二項前段，判決如
主文。
中    華    民    國  九十九  年    七    月  二十九  日
                      最高法院刑事第七庭
                          審判長法官  林  永  茂
                                法官  蘇  振  堂
                                法官  蕭  仰  歸
                                法官  林  立  華
                                法官  蔡  彩  貞
本件正本證明與原本無異
                                      書  記  官
中    華    民    國  九十九  年    八    月    二    日
                                                      Q

司法院資訊處製作；財團法人民間司法改革基金會備份。
